臺灣高等法院臺中分院刑事裁定
110年度毒抗字第906號

抗  告  人  
即  被  告  蔡志明




上列抗告人即被告因違反毒品危害防制條例案件（臺灣南投地方
檢察署110年度毒偵字第77號），經檢察官聲請強制戒治，不服
臺灣南投地方法院110年度毒聲字第200號，中華民國110年6月16
日第一審裁定（聲請案號：臺灣南投地方檢察署110年度聲戒字
第32號），提起抗告，本院裁定如下：
    主  文
抗告駁回。
    理  由
一、抗告人即被告蔡志明抗告意旨略以：抗告人曾於民國88年間
    經臺灣南投地方檢察署（下稱南投地檢署）裁定觀察、勒戒
    後，距今已過21年，縱使其間犯下其餘各案而執行完畢後而
    所受之處罰之效應，與當時時空背景而消滅實不應以之司法
    前科紀錄來衡定「強制戒治處分」之主要依據是否有與一罪
    不二罰及不溯及既往之精神相悖，以及罪疑唯利被告原則抵
    觸。抗告人於醫學觀點乃屬戒癮治療中之病人，非十惡不赦
    之徒，難道心理醫師能預知抗告人10年後還會施用毒品？於
    觀察、勒戒中單憑心理醫師評估再輔以司法前科，便裁定本
    人「強制戒治處分」，可謂無端復加1年刑期，怎能令抗告
    人心服。矯正署成立勒戒、戒治機關，意在免除監獄人滿為
    患造成國家資源負擔，以期能施予該德政，免受徒刑積累之
    壓力。法律乃國之重典，安民所依，罰惡之器，不應便宜行
    事草率，爰為聲請停止強制戒治，依法提起抗告云云。　　
二、按犯毒品危害防制條例第10條之施用毒品罪者，檢察官應聲
    請法院裁定，令被告入勒戒處所觀察、勒戒，其期間不得逾
    2月。觀察、勒戒後，檢察官依據勒戒處所之陳報，認受觀
    察、勒戒人無繼續施用毒品傾向者，應即釋放，並為不起訴
    之處分；認受觀察、勒戒人有繼續施用毒品傾向者，檢察官
    應聲請法院裁定令入戒治處所強制戒治，其期間為6個月以
    上，至無繼續強制戒治之必要為止。但最長不得逾1年，為
    毒品危害防制條例第20條第1、2項所明定，且該條為強制規
    定，法院無裁量餘地，首先敘明。次按勒戒處所應注意觀察
    受觀察、勒戒人在所情形，經醫師研判其有或無繼續施用毒
    品傾向後，至遲應於觀察、勒戒期滿15日前，陳報該管檢察
    官，觀察勒戒處分執行條例第8條第1項亦定有明文。是依前
    揭法條規定，研判受觀察、勒戒者有無繼續施用毒品傾向者
    ，為勒戒處所內之專業醫師。再按有無繼續施用毒品傾向之
    評估標準，並非完全以受觀察、勒戒人勒戒後之結果為準，
    勒戒前之各種情況，仍應作為評估之依據。勒戒處所所依憑
    之「有無繼續施用毒品傾向評估標準評分說明手冊」（2021
    年3月26日修正版），係以前科紀錄與行為表現、臨床評估
    、社會穩定度三項合併計算分數，每一大項皆有靜態因子與
    動態因子。先以靜態因子分數評分，靜態因子分數總分在60
    分（含）以上為「有繼續施用毒品傾向」；60分以下，與動
    態因子分數相加，如果總分在60分（含）以上，為「有繼續
    施用毒品傾向」。故有無「繼續施用毒品傾向」，係依具體
    個案之臨床實務及相關事證等情綜合判定，有其相當之專業
    依據及標準，且涉及專門醫學，又衡酌強制戒治之目的，係
    為協助施用毒品者戒斷毒品之心癮及身癮所為之一種保安處
    分類型，而該評估標準係適用於每一位受觀察、勒戒處分之
    人，具一致性、普遍性、客觀性，倘其評估由形式上觀察，
    無擅斷或濫權等明顯不當之情事，法院宜予尊重。
三、經查：
  ㈠抗告人基於施用第一級毒品海洛因及第二級毒品甲基安非他
    命之犯意，於民國109年6月4日22時許，在南投縣○○鎮○○路0
    00○0號住處，以將海洛因及甲基安非他命混合放入注射針筒
    加生理食鹽水稀釋後，注射入手臂靜脈血管之方式，施用第
    一級毒品海洛因及第二級毒品甲基安非他命1次。嗣因抗告
    人另涉毒品危害防制條例案件判決確定未到案執行遭發佈通
    緝，於109年6月5日上午10時45分許，在南投縣○○鎮○○路000
    ○0號前為警緝獲。經抗告人同意，為警採集其尿液送驗，經
    初步以免疫學分析法篩檢，再以氣相層析質譜分析法確認，
    檢驗結果呈安非他命閾值濃度834ng/ml、甲基安非他命閾值
    濃度4901ng/ml、嗎啡閾值濃度＞15000（25297）ng/ml及可
    待因閾值濃度1006ng/ml，經判別為安非他命、甲基安非他
    命、嗎啡及可待因陽性反應等情，有應受尿液採驗人尿液檢
    體採集送驗紀錄及詮昕科技股份有限公司109年6月22日濫用
    藥物尿液檢驗報告等在卷可稽，上開犯行並經抗告人於警詢
    、偵查中坦承不諱（見投草警偵字第1090011853號卷第1至7
    頁、109年度毒偵字第537號卷第8至9頁）。是抗告人施用第
    一級毒品海洛因及第二級毒品甲基安非他命犯行，堪為認定
    。
  ㈡抗告人經依原審法院110年度毒聲字第47號裁定命入勒戒處所
    觀察、勒戒。於觀察、勒戒後，經法務部○○○○○○○○附設勒戒
    處所評估結果，認其仍有繼續施用毒品之傾向，經該所專業
    醫師觀察、勒戒結果，認：1.前科紀錄與行為表現部分合計
    為28分（毒品犯罪相關司法紀錄「11筆」計10分〈上限10分〉
    、首次毒品犯罪年齡為「20歲以下」計10分、其他犯罪相關
    紀錄「3筆」計6分、入所時尿液毒品檢驗為「無藥物反應」
    計0分，上開4項靜態因子合計為26分；所內行為表現為「持
    續於所內抽菸」計2分，上開動態因子計2分）；2.臨床評估
    部分合計為46分（多重毒品濫用為「有，種類：Amphetamin
    e、heroin」計10分、合法物質濫用為「有，種類：菸」計2
    分、使用方式為「有注射使用」計10分、使用年數「超過1
    年」計10分，上開4項靜態因子合計為32分；精神疾病共病〈
    含反社會人格〉經評定為「有，bordclime、PD、depression
    」計10分、臨床綜合評估〈含病識感、動機、態度、就醫意
    願〉評定為「中度」計4分，上開2項動態因子合計為14分）
    ；3.社會穩定度部分合計為5分（工作為「全職工作：粗工
    」計0分；家庭，家人藥物濫用為「無」計0分，入所後家人
    是否訪視為「無」計5分、出所後是否與家人同住為「是」
    計0分，上開家庭部分3項靜、動態因子計為5分〈上限5分〉）
    。以上1.至3.部分之總分合計為79分，而綜合判斷為「有繼
    續施用毒品傾向」等情，有上開裁定及法務部○○○○○○○○110
    年6月9日雲所衛字第11040000200號函附之該所附設勒戒處
    所「有無繼續施用毒品傾向證明書」及「有無繼續施用毒品
    傾向評估標準紀錄表」（見110年度毒偵字第77號卷第38至4
    0頁）在卷可憑。而該綜合判斷之結果係由該所具相關專業
    知識經驗人士，依其本職學識，為上述各項評估所為之綜合
    判斷，核與前揭勒戒處所評分說明手冊之規定並無不合，所
    為之綜合評分係依抗告人在執行觀察、勒戒期間之個案臨床
    實務及具體事證，據以判定抗告人「有繼續施用毒品傾向」
    ，核屬有據，由形式上觀察，並無擅斷或濫權等明顯不當之
    情事。且勒戒處所之組織、人員之資格及執行觀察、勒戒相
    關程序，暨判斷施用毒品者，有無繼續施用毒品傾向，均有
    相關法令嚴格規範，非可恣意而為，由形式上觀察，亦無擅
    斷或濫權等明顯不當之情事，自得資為判斷抗告人有無繼續
    施用毒品傾向之證明。
  ㈢再毒品危害防制條例規定強制戒治之目的，既係針對因施用
    毒品成癮者，此處尚非僅指身癮者，心癮者尤其為甚，其難
    以戒絕斷癮，致再犯率偏高，故有持續收容於戒治處所施以
    強制戒治之必要，是該條例第20條第2項關於強制戒治之規
    定，係屬強制規定，只要觀察、勒戒後，經評定受觀察、勒
    戒人有繼續施用毒品傾向者，檢察官即應聲請法院裁定受觀
    察、勒戒者令入戒治處所強制戒治，其中並無任何例外規定
    。又衡酌其「前科紀錄」，僅係供醫師判斷有無戒癮動機的
    參考及判斷準則之一，並非認定有無繼續施用毒品傾向之唯
    一標準，此可從前揭動、靜態因子分析可知；且毒品危害防
    制條例所規定之觀察、勒戒或強制戒治處分，其立法意旨在
    幫助施用毒品者戒除毒癮，該處分之性質非為懲戒行為人，
    而係為消滅受處分人再次施用毒品之危險性，目的係在戒除
    行為人施用毒品身癮及心癮之措施，故觀察、勒戒之執行，
    其重點在「評估」應否受強制治療之可能性，並依其結果有
    不起訴處分之優遇，亦係提供被告改過自新之機會。是為評
    估之專業醫師，均具相關專業知識經驗人士，所為綜合判斷
    之結果係依其本職學識，輔上述各項評估所為，自難憑抗告
    人「空言質疑醫師能預知抗告人10年後還會施用毒品？」而
    據以否定或質疑專業醫師評估的正當或合理性。從而，本件
    抗告人前依原審法院裁定令入勒戒處所施以觀察、勒戒，既
    經專業評估有繼續施用毒品傾向，無法戒斷毒癮，自有依法
    再施以強制戒治之必要。
　㈣另按刑事責任所謂一事不二罰，係指對於同一犯罪行為，基
    於法秩序之維護與人民權益受剝奪應符比例原則之精神，施
    以法律評價，只許擇一種刑事處罰為之，並僅能處罰一次，
    不得重複施罰，始合公平正義理念（最高法院94年度台上字
    第6919號刑事判決意旨參照）。而毒品施用者因具有病患性
    犯人特質，對其施以觀察、勒戒或強制戒治之保安處分，旨
    在於幫助施用毒品者戒除毒癮，處分之性質非為懲戒行為人
    ，而係為消滅其再次施用毒品之危險性，採以觀察、勒戒方
    式戒除其身癮，及以強制戒治方式戒除其心癮之措施，在評
    估有無繼續施用毒品傾向時，納入施用者此前之毒品等前案
    紀錄作為指標，可以反應施用毒品歷史紀錄，其是否能遵守
    法律規範的性格，以及脫離毒品影響之可能性，且通案列計
    一致但比重不同之分數（毒品犯罪相關司法紀錄每筆5分，
    其他犯罪相關紀錄每筆2分，各自上限10分之限制），再為
    個案上之統計與分數加總，最後得出有繼續施用毒品傾向之
    結論而認施用者有強制戒治之必要，有其本質考量及合理之
    關連性，並非針對其過去之前案紀錄再重複為刑事處罰，二
    者性質、程序皆有不同，並無違反一事不再理原則之情事。
    是抗告人指稱以司法前科紀錄來衡定「強制戒治處分」之主
    要依據，有悖於一罪不二罰及不溯及既往之精神等情，顯有
    誤會。
四、綜上，抗告人經依原審法院裁定入勒戒處所觀察、勒戒後，
    經評估認定有繼續施用毒品之傾向，原審以檢察官聲請並無
    不合，依毒品危害防制條例第20條第2項後段規定，裁定令
    入戒治處所施以強制戒治，其期間為6個月以上，至無繼續
    強制戒治之必要為止，但最長不得逾1年，經核並無違誤。
    從而，抗告人仍執前開陳詞指摘原裁定為不當，難認有理由
    ，應予駁回。
五、據上論斷，應依刑事訴訟法第412條，裁定如主文。　　　
中　　華　　民　　國　 110　　年　　 7　　月　　23　　日
            刑事第七庭  審判長法  官  梁  堯  銘
                              法  官  羅  國  鴻
                              法  官  張  智  雄
以上正本證明與原本無異。
不得再抗告。
                              書記官  陳  玫  伶
　　　　　　　　　　　　　　　
中　　華　　民　　國　　110 　年　　7 　　月　　23　　日